【裁判字號】    98,判,1266
【裁判日期】    981022
【裁判案由】    綜合所得稅
【裁判全文】
最  高  行  政  法  院  判  決
                                      98年度判字第1266號
上  訴  人  甲○○
被 上訴 人  財政部臺灣省北區國稅局
代  表  人  乙○○
                          送達代收人  丙○○
上列當事人間綜合所得稅事件，上訴人對於中華民國96年10月25
日臺北高等行政法院95年度訴字第4322號判決，提起上訴，本院
判決如下：
    主  文
上訴駁回。
上訴審訴訟費用由上訴人負擔。
    理  由
一、上訴人民國86年度綜合所得稅結算申報，經被上訴人初查核
    定上訴人營利所得新臺幣（下同）3,803,194元，及另依查
    得資料核定財產交易所得87,633元，乃合併核定上訴人當年
    度綜合所得總額4,081,427元，補徵應納稅額843,468元。上
    訴人不服，申請復查、提起訴願，均遭駁回，遂提起本件行
    政訴訟。
二、上訴人起訴主張：上訴人始終未參與許煥龍合夥企業社，並
    非合夥契約之當事人，至上訴人登記為系爭房屋之起造人乃
    應黃新本（為上訴人妹婿）之請求，借名予黃新本，而非上
    訴人與許煥龍等人有合夥關係。許煥龍、許明正、黃新本3
    人於82年2月15日與張清松、張陳淑（即張清松之妻）、葉
    文明、張文海（以上4人為地主）簽立合建契約書，許煥龍
    等3人為籌措合建資金，於82年10月邀集楊萬得、童新順共5
    人簽立合夥契約，互約出資（資本額為35,000,000元）以興
    建系爭合夥契約所約定之12層大樓，對照「合建契約書」與
    「合夥契約」，堪可證明彼等5人始為合夥契約之合夥人。
    嗣許煥龍為登記合夥企業社，復於83年10月20日偽造「許煥
    龍合夥經銷契約書」，上訴人並未簽立該契約書。又上訴人
    雖登記為合建房屋之所有權人，但取得後，復以「贈與」方
    式將房屋移轉登記予黃新本之子女黃秋峰及黃秋華，益證上
    訴人確實僅為借名而非實際合夥人。另上訴人86年度以買賣
    名義出售桃園縣八德市○○路○段943號11樓之1及11樓之2房
    屋予石旺基，係因黃新本將其中1股轉讓予石旺基，上訴人
    僅回復原狀，並無財產交易所得等語，求為判決訴願決定及
    原處分均撤銷。
三、被上訴人則以：上訴人檢附許煥龍偽造私文書及以不正當方
    法逃漏稅捐之臺灣桃園地方法院（下稱桃園地院）刑事簡易
    判決雖認定許煥龍於83年10月20日訂定「許煥龍合夥經商契
    約書」係其偽造，惟上訴人於82年10月即訂定「合夥契約」
    ，縱「許煥龍合夥經商契約書」係許煥龍偽造，亦不影響上
    訴人為許煥龍企業社合夥人之事實。又許煥龍企業社係合夥
    組織，為系爭合建案之建方，合建完成後，上訴人基於建主
    之地位取得系爭房屋，且依上開「合夥契約」，上訴人為合
    夥人之一，並為另一合夥人黃新本之出名人，依民法第704
    條規定「隱名合夥之事務，專由出名營業人執行之。隱名合
    夥人就出名營業人所為之行為，對於第三人不生權利義務之
    關係。」上訴人為合夥人，且為他合夥人之出名人，原核定
    以上訴人為本件課稅主體並無錯誤。再上訴人主張，依合建
    契約，黃新本占3股（全部股份10股），其合夥盈餘分配比
    例應為3/10，被上訴人依前開「許煥龍合夥經商契約書」認
    定之盈餘分配比例3/20僅為其半數，惟基於行政救濟不得為
    更不利之處分，本件仍以原核定營利所得3,803,194元認定
    。另上訴人86年度出售所有桃園縣八德市○○路○段943號11
    樓之1及11樓之2房屋，未列報財產交易所得，其雖主張系爭
    房屋係許煥龍企業社借用其名義為起造人，惟未能提示相關
    資料供核，亦未能提示取得及出售系爭房屋之相關交易資料
    ，無法核實認定其出售房屋損益，乃核定財產交易所得87,6
    33元並無不合等語，資為抗辯，求為判決駁回上訴人之訴。
四、原審斟酌全辯論意旨及調查證據之結果，以：
(一)關於營利所得部分：
    上訴人依82年10月合夥契約，分配合建房屋6間，以所載股
    數3股計算，該盈餘分配比例占合夥全部10股中之3/10。上
    訴人所取得之6間亦即為82年2月15日合建契約書中所載建方
    共取得20間中黃新本分得之6間，以分配間數計算，黃新本
    取得分配比例占建方之3/10。而82年2月15日合建契約書所
    載建方即有黃新本，且82年10月合夥契約所載立合夥人亦有
    黃新本，縱認上訴人未以金錢出資，係黃新本實際金錢出資
    ，觀諸黃新本出面參與82年2月15日合建契約書之簽立，其
    對於合夥事業之經營合建已有表現於外部之活動，其行為對
    於第三人並非不生權利義務之關係，黃新本尚非隱於幕後之
    隱名合夥人所可比擬，故黃新本為（出名）合夥人，被上訴
    人主張黃新本為隱名合夥人一節，尚非可採。參以82年10月
    合夥契約第2條約定「甲○○（黃新本）3股」之文字記載方
    式，合建過程中以上訴人名義辦理上開6間合建房屋之起造
    人登記（取得使用執照）及合建完工後以上訴人名義辦理建
    物所有權第一次登記，亦可知上訴人對於合夥事業之合建進
    行、完成確有提供貢獻，上訴人縱非全以金錢出資，亦屬以
    勞務、信用或其他利益代出資，足認上訴人為許煥龍企業社
    之合夥人。上訴人與黃新本均為許煥龍企業社合夥人，渠2
    人之出資應認合計為3股，至於上訴人與黃新本之內部如何
    分配，此乃渠2人間之內部約定，尚不影響渠2人為許煥龍企
    業社合夥人之事實，抑且，渠2人合計3股之出資，亦經許煥
    龍企業社依合夥比例3/10分配6間房屋登記予渠2人同意指定
    之上訴人名下，已履行盈餘分配。又許煥龍企業社以合夥組
    織，代表人許煥龍，營業項目「合建分屋」，向稅捐主管機
    關辦理稅籍登記。當時據以辦理合夥營利事業登記暨合夥人
    許煥龍、張清松、張陳淑、上訴人、許張素珍、童新順登記
    之83年10月20日「許煥龍合夥經商契約書」，經桃園地院94
    年度壢簡字第860號刑事簡易判決認定係許煥龍偽造。然82
    年10月合夥契約早已訂定，且屬真正，該83年10月20日「許
    煥龍合夥經商契約書」雖係偽造，並不影響上訴人依82年10
    月合夥契約為許煥龍企業社合夥人之事實。又依上開刑事判
    決所載，上訴人至遲於91年11月1日接獲稅單時即知悉上開
    偽造情事，然上訴人於91年12月4日申請復查時並未提及83
    年10月20日「許煥龍合夥經商契約書」為偽造，亦未提及何
    人為實際出資人。且上訴人亦未即時提出刑事告訴，俟93年
    10月27日始提出告訴。此距合建分屋辦理建物第一次所有權
    登記之86年3月17日，已超過7年，其主張非合夥人，為不可
    採。上訴人既為合夥人，依82年10月合夥契約，其盈餘分配
    比例占合夥之3/10，被上訴人依83年10月20日「許煥龍合夥
    經商契約書」所載比例以3/20計算上訴人之盈餘分配為3,80
    3,194元，基於行政救濟不利益變更禁止原則，原核定仍應
    予維持。
(二)關於財產交易所得部分：
    上訴人86年度出售所有桃園縣八德市○○路○段943號11樓之
    1及11樓之2房屋，未列報財產交易所得。上開2間房屋之起
    造人係上訴人，建築完成後，於86年3月17日向地政機關辦
    理建物所有權第一次登記，嗣於86年8月13日出售予石旺基
    。上訴人雖主張以上訴人名義登記之11樓2間房屋，其後過
    戶予石旺基，係因黃新本轉讓予石旺基1股云云，惟未能提
    出黃新本如何金錢出資，以及黃新本與石旺基間之轉讓股權
    等相關證據資料，上開主張並不足採。是被上訴人依行為時
    所得稅法施行細則第17條之2第1項後段規定及財政部86年度
    核定以房屋公告現值13%核定財產交易所得41,886元及45,74
    7元合計87,633元，歸課綜合所得稅，依法並無不合。從而
    ，原處分對被上訴人核定上訴人86年度營利所得3,803,194
    元及財產交易所得87,633元，合併歸課綜合所得稅，核定上
    訴人當年度綜合所得總額4,081,427元，補徵應納稅額843,
    468元，並無違誤，訴願決定予以維持，亦無不合，因將訴
    願決定及原處分均予維持等詞，而駁回上訴人之訴。
五、本院查：
(一)按「本法稱營利事業，係指公營、私營或公私合營，以營利
    為目的，具備營業牌號或場所之獨資、合夥、公司及其他組
    織方式之工、商、農、林、漁、牧、礦、冶等營利事業。」
    、「個人之綜合所得總額，以其全年左列各類所得合併計算
    之：第一類：營利所得：……合夥組織營利事業之合夥人每
    年度應分配之盈餘……合夥人應分配盈餘……應按核定之營
    利事業所得額，減除已納營利事業所得稅後之餘額計算之。
    」行為時所得稅法第11條第2項、第14條第1項第1類分別定
    有明文。另按「稱合夥者，謂2人以上互約出資以經營共同
    事業之契約。」亦為民法第667條第1項所明定。依上開規定
    ，所謂合夥營利事業，係指以營利為目的，2人以上共同出
    資經營共同事業之事業體。又所稱事業體係指具有持續性及
    社會功能組織性之團體而言，而持續性並不以永續經營為必
    要，只要有相當時間持續為經濟活動，即合於該要件，此由
    民法第692條所定合夥消滅原因可推而得知。至於組織性則
    僅須有一定之人力規劃並約定事業經營方針，與社會多數人
    發生經濟上之權利義務即屬之，有無名稱、有無營業場所及
    有無登記，均只為判斷有無組織性斟酌之因素而已，是以無
    一定名稱、營業場所及未辦理營業登記，並非當然不具組織
    性。
(二)本件依82年2月15日合建契約書記載，係由地主張清松、葉
    文明、張陳淑、張文海等人提供土地，供「建主」許煥龍、
    許明正、黃新本等人興建大樓，嗣82年10月，許煥龍並與許
    張素珍、許明正、童新順、楊萬得、甲○○（即上訴人）及
    許阿雪等人簽立合夥契約書，其經營之事業即為在上開合建
    契約提供之土地興建大樓，並約定合夥契約資本額為3,500
    萬元，共分10股，合夥契約書記載：甲○○（黃新本）分得
    3股，上訴人嗣於大樓興建時並登記為起造人，嗣並登記分
    得其中6間房屋，以分配間數計算，其取得分配比例即占建
    方之3/10，亦即該合夥業已對上訴人履行盈餘分配。依前開
    說明，合夥契約之存在，並不以登記為要件，雖當時據以辦
    理合夥營利事業登記暨合夥人許煥龍、張清松、張陳淑、上
    訴人、許張素珍、童新順登記之83年10月20日「許煥龍合夥
    經商契約書」，經桃園地院94年度壢簡字第860號刑事簡易
    判決認定係許煥龍偽造，然82年10月合夥契約早已訂定，且
    屬真正，該83年10月20日「許煥龍合夥經商契約書」雖係偽
    造，並不影響上訴人依82年10月合夥契約為合夥人之事實。
    上訴意旨稱許煥龍企業社並非合法成立，因而否認其為合夥
    人云云，要不足採。
(三)復按所謂「借名登記」，係指非合夥人而單純受託登記為起
    造人或所有權人。本件上訴人既為82年10月合夥契約記載之
    合夥人，其登記為起造人及所有權人，即係出於合夥身分之
    結果，而非單純受託登記為起造人或所有權人，是上訴意旨
    主張係黃新本借名登記，亦不足採。另本件合夥係先有合建
    契約，嗣為籌措合建資金，始於82年10月，再邀集上訴人等
    簽立合夥契約書以加入合夥，黃新本既為合建契約建主之一
    ，則其亦為合夥人，亦堪認定。另參諸82年10月合夥契約書
    記載「甲○○（黃新本）3股」，足見上訴人加入合夥後，
    上訴人與黃新本共占合夥比例3/10，其內部既無特別約定，
    應認2人平均分配，上訴人占合夥比例即為3/20。
(四)另關於營利所得3,803,194元如何計算得出乙節，原審於96
    年6月20日準備程序詢問上訴人，關於歸課營利所得計算式
    有何意見？上訴人訴訟代理人稱「對於計算式之數字部分無
    意見」，另96年9月19日準備程序再詢問兩造「關於核定營
    利所得3,803,194元之計算式為何？」，被上訴人答稱「核
    定上訴人營利所得係依最高行政法院95年度判字第453號判
    決所認定許煥龍企業社之營利所得來計算，其計算式及分配
    表參原處分卷第84、85頁」，上訴人訴訟代理人則答稱「對
    上開計算式及分配表之數字部分無意見」，則原判決就此部
    分論斷：「許煥龍企業社86年度營利事業所得稅經被上訴人
    核定，許煥龍企業社不服，循序提起行政救濟，經最高行政
    法院93年9月16日判決確定（見原處分卷第89頁以下）。上
    訴人為合夥人，依82年10月合夥契約，經許煥龍企業社分配
    合建房屋6間，該盈餘分配比例占合夥之3/10，被上訴人依
    上開最高行政法院判決確定之許煥龍企業社86年度營利事業
    所得稅稅額，以3/20（依83年10月20日「許煥龍合夥經商契
    約書」所載比例）計算上訴人之盈餘分配為3,803,194元（
    計算表見原處分卷第84、85頁），基於行政救濟不利益變更
    禁止原則，被上訴人原核定，仍應予維持。」等語，雖原判
    決認上訴人依82年10月合夥契約盈餘分配比例占合夥之3/10
    ，與本院上開認定上訴人實際占合夥比例為3/20，尚屬有間
    ，惟其結果係按3/20計算上訴人之盈餘分配為3,803,194元
    ，則無不同。
    上訴意旨指摘原判決此部分未依職權查明云云，亦不足採。
(五)綜上所述，被上訴人核定上訴人86年度營利所得3,803,194
    元及財產交易所得87,633元，合併歸課綜合所得稅，核定上
    訴人當年度綜合所得總額4,081,427元，補徵應納稅額843,4
    68元，自屬有據。從而原審遞予維持原處分及訴願決定亦無
    違誤。本件原判決已就維持原處分及訴願決定所持理由，敘
    明其判斷之依據，並將判斷而得心證之理由，記明於判決，
    詳如上述，並無所謂判決理由不備或理由矛盾之違背法令情
    形。至於上訴人其餘訴稱各節，乃上訴人以其對法律上見解
    之歧異，就原審取捨證據、認定事實之職權行使，任加爭執
    ，指摘原判決有違背法令情事，求予廢棄，難認有理由，應
    予駁回。
六、據上論結，本件上訴為無理由。依行政訴訟法第255條第1項
    、第98條第1項前段，判決如主文。
中    華    民    國    98    年    10    月    22    日
                    最高行政法院第五庭
                        審判長法官  黃  璽  君
                              法官  劉  介  中
                              法官  楊  惠  欽
                              法官  吳  東  都
                              法官  陳  金  圍
以  上  正  本  證  明  與  原  本  無  異
中    華    民    國    98    年    10    月    22    日
                              書記官  彭  秀  玲


司法院資訊處製作；財團法人民間司法改革基金會備份。
